臺灣雲林地方法院民事裁定　　　　　　　100年度家抗字第4號
抗　告　人　甲○○　
非訟代理人　林再輝律師
相  對  人  乙○○　
非訟代理人　張秀瑜律師
上列抗告人因被抗告人聲請酌定未成年人監護人事件，對於中華
民國100 年3 月11日原審99年度監字第84號、100 年度監字第2
號所為裁定不服，提起抗告，本院管轄之合議庭裁定如下：
    主  文
抗告駁回。
抗告人與未成年人丙○○、丁○○之會面交往之時間、方式及應
注意事項變更如附表所示。
抗告程序費用新臺幣壹仟元由抗告人負擔。
    理  由
一、本件相對人於原審聲請意旨略以：
  (一)兩造原為夫妻關係，並育有未成年子女丙○○、丁○○，嗣
    兩造於民國100 年1 月5 日經法院調解離婚，惟雙方對於上
    開未成年子女之權利、義務行使或負擔，無法達成協議。惟
    上開子女自出生後，其等之生活起居即由相對人照料，於子
    女就學後，相對人亦相當關注上開子女之學習成長狀況，隨
    時與老師保持連繫，故能給予適切之教導與協助，彼等現皆
    就讀○○○○大學附屬小學，適應狀況良好，無變動之必要
    。另上開子女於社工員訪視時，皆已明確表達希望與相對人
    同住，其等之表意權自應予尊重。反觀抗告人早與外遇對象
    同居於雲林住處，子女對此敏感問題，實不知日後如何適應
    ；且兩造同住期間，抗告人動輒以工作忙碌為由，未返家或
    晚歸，根本未盡保護子女之教養責任。
  (二)兩造所生次子丁○○因心臟病開刀須定期回診追蹤，且其患
    有妥瑞氏症，平日皆由相對人帶至醫院就診及與醫師商討病
    情，抗告人對於次子根本毫無照顧經驗可言，故相對人對於
    該子女之保護教養經驗，遠優於抗告人。又丙○○、丁○○
    彼此間依附甚深，相處融洽，基於「手足不分離」原則，亦
    無分別監護之必要，方不致造成手足間之雙重被剝奪感。為
    此，為上開未成年人之人格養成及使其等能得到適當之照顧
    ，對於彼等權利義務之行使或負擔，均宜由相對人任之，始
    符合其等之最佳利益等語。
二、原審法院經調查後，認兩造雖均有強烈之監護意願，並皆有
    負擔及教養上開未成年子女之能力，惟考量丙○○、丁○○
    現與相對人同住臺中已有3 、4 年之久，彼等已熟悉臺中之
    生活及就學等環境，復參酌兩造之經濟能力、人格、親屬支
    持系統、家庭環境等主、客觀環境等一切情狀，認對於未成
    年子女丙○○、丁○○之權利義務行使或負擔，應由本件相
    對人乙○○單獨任之，並酌定抗告人得依原裁定附表所示期
    間、方式與上開未成年人會面交往。
三、抗告意旨略以：
  (一)從子女之年齡、性別及健康情形而言，原裁定一方面肯定抗
    告人與丙○○、丁○○均為男性，其等將進入青少年時期，
    在發育上由父方照顧，可能較適合於子女在青少年時期之心
    理需要，另一方面卻又認為母方亦可扮演慈母角色，也可提
    供子女成長期間所需之溫馨環境與關懷，原裁定上開看法兩
    面討好，但卻讓酌定親權必須參酌性別之規定成為具文。其
    次，丁○○目前之健康情形與丙○○幾無差異，雖曾患妥瑞
    氏症及接受心臟病手術，但後續追蹤，抗告人亦可留意其身
    體或照顧，殊無認為母方之相對人在此方面即佔優勢之理。
    原裁定以相對人一直擔任陪伴及照顧角色，故由其繼續照顧
    似乎較為適宜，然抗告人自丁○○出生後也同樣陪伴及照顧
    ，且兩造分居後，初亦由抗告人負責照顧上開二名未成年人
    ，嗣其等均遭相對人強制帶到臺中，始與抗告人分離。該二
    名子女住在台中，是相對人不讓抗告人照顧，而非抗告人不
    願照顧。抗告人欲探視該等未成年子女，相對人即一再找藉
    口阻攔，抗告人身為子女之法定代理人之一，竟無權照顧及
    隨時探視自己之小孩，必須得到相對人之「恩賜」，原裁定
    無視相對人如此惡行，抗告人殊難甘服。
  (二)原裁定認抗告人前有妨害家庭案件，且與該女子同居共同生
    活，該女子另有一子女，如讓上開未成年人與抗告人同住，
    彼等子女間之心理問題及情緒反應，恐須經過為時不短之時
    間調整，倘調整狀況不佳，或同居人接納度不理想，亦可能
    造成小孩之負面影響，屆時再處理恐有不及。但抗告人從未
    與戊○○小姐同居，抗告人雖曾與戊○○發生性關係而遭判
    刑，該事由僅構成離婚之有責性，卻非成為親權人之不利因
    素，原裁定認定事實有誤；況且，戊○○與前夫離婚後，其
    子女之監護權係由前夫任之，並帶走多年，原裁定以為抗告
    人與戊○○及其子女同居，根本係受相對人之惡意誤導。原
    裁定又認如抗告人將小孩交由住在臺南之祖父母教養，縱祖
    父母為退休公教人員，有優質之教養環境，亦可能年紀老矣
    ，且有隔代教養溝通不良之疑慮。但抗告人過去獨力照顧二
    名幼子階段之子女時，就不曾將小孩送回臺南給祖父母教養
    ，將來亦不可能將小孩單獨交予祖父母，原裁定前揭認定亦
    有錯誤。
  (三)龍眼林基金會訪視報告稱子女對抗告人之觀感仍是正向，顯
    見相對人不會灌輸子女對於抗告人負面之想法，有正確之教
    養態度與觀念。反之，子女們主動表示抗告人有對其等隱瞞
    一些事情，讓他們感到不悅。惟事實並非如此。據子女向抗
    告人表示，相對人曾告訴其等抗告人發生外遇10幾次，係抗
    告人背叛家庭，才與相對人離婚，家庭破裂都是相對人所致
    ，故於原審法官詢問時，始一致表示要與相對人同住。由此
    可見，相對人為爭得子女監護權，趁長期照顧子女之機會，
    灌輸子女對父親之負面訊息，根本不具正確之教養態度及觀
    念。
  (四)原裁定以子女意願為由，認上開二名子女由相對人任親權人
    較為適當。但當二名子女係遭相對人強迫帶走3 年，持續灌
    輸與父親連絡、居住是錯誤、有罪的印象，事後再詢問子女
    意見，此種意見竟被採納並作為主要裁定之依據，對於被阻
    撓照顧之一方顯非公平。成年人尚且常會被錯誤資訊蒙蔽，
    何況是無法獨力做出正確判斷之小孩。再者，原審法官曾詢
    問丙○○是否經常遭體罰一事，丙○○先是回答有一點，後
    又改口稱沒有，此矛盾過程，原裁定也未加記載及深思其原
    因。另丙○○於原審提及不願跟抗告人同住，此與其先前所
    述抗告人對伊十分疼愛之情有所矛盾，原審法官未追問理由
    ，並加以深究，有應調查而未調查之違誤。
  (五)有關抗告人於98年10月9 日未接丙○○放學一事，相對人所
    述與丙○○所述不一，顯係相對人剪接之虛構事件。況且，
    依丙○○所述，兩造前一天已以電話連絡此事，怎會變成抗
    告人故意遺棄丙○○，益見事實上，根本沒有該事件之發生
    。又原審法官針對該情詢問丙○○時，其對日期倒背如流，
    分明相對人已事先教導其到庭如何陳述，其真實性並非無疑
    。
  (六)抗告人於原審曾主張小孩被禁止跟父親連絡，丁○○打電話
    詢問功課就被處罰一事，及相對人刻意阻止見面，原裁定對
    此均略過不提。從事實面來看，丁○○被禁止跟父親連絡、
    見面，如何要求抗告人帶伊去看醫生，在丁○○出現妥瑞氏
    症狀時，抗告人也曾帶其前往臺大醫院就醫，但相對人卻強
    行主導醫療方式。原裁定以果導因，認為小孩都是相對人照
    顧，實非公允。
  (七)原裁定認目前上開未成年人與相對人同住，不適合改變現況
    ，但此乃係相對人以暴力強行所造成，如此看法形同鼓勵日
    後小孩之監護權要先搶先贏。況且，現況真有維持之必要嗎
    ？兩造子女原本就不是住在臺中，也即將從國小畢業，到國
    中、高中就學，重新認識新同學、朋友，環境必然改變。再
    者，隨著子女年齡增長，其所需之環境亦不相同，從性別角
    度觀之，顯然不是單純母親之關懷及溫馨可以給予。而即使
    相對人未能直接照顧二個男孩子，但平時的關懷亦可透過電
    話或探視時之溝通傳達，非必須百分之百由其照顧始得傳達
    關懷之情。
  (八)本件監護權酌定事件尚未確定，抗告人仍是子女之親護人，
    但抗告人要探視子女，必須獲得相對人同意；相對人以各種
    理由拒絕抗告人探視小孩，平均一年多達3 、40次；原審於
    100 年2 月9 日庭訊後，丙○○詢問是否可以回父親家，被
    抗告人以法庭尚未裁定為由，拒絕讓小孩回抗告人家；又被
    抗告人之父親及祖先墳墓均在中國大陸，在臺灣並無墳可掃
    ，相對人竟能以家中需要掃墓為由，不讓抗告人探視小孩，
    相對人種種藉口及行為實難令人苟同。
  (九)就本院少年調查官之調查報告所為之陳述：
  1.調查報告內容證明抗告原因屬實：
    原裁定認為長子之意願是裁決重點，相對人也以此做攻擊重
    點。但經調查後發現，小孩之意願確實是受到母親之影響，
    調查報告第19頁第19行記載：「相對人…確實有去影響兒童
    」等內容可資參照。但是隨後調查報告卻下結論表示相對人
    之想法（指抗告人只想爭取到監護權，之後會將小孩丟給祖
    父母，自己去和別人同居）有可能變成真的，故請法官參酌
    。此是莫大之誤解，抗告人如果有不想跟小孩同住之想法，
    何不就早早放棄抗告，趕快再婚、再生小孩？何必大費周章
    ，費心費力爭取監護權，如此之推論，不僅違背事實，且完
    全採用相對人預期性之說法，而對抗告人逕做不利之推論。
  2.調查報告內容證明原審100 年2 月9 日兩造子女丙○○、丁○○之陳述有不實之處，分述如下：
  (1)體罰部分：原先兩子皆於庭訊中陳述母親未有體罰行為，但
    調查結果顯示，抗告人非但體罰小孩，而且體罰之方式包含
    愛的小手、鍋鏟、尺等，長子曾經用手阻擋，致刮傷臉頰。
    相對人確實事先教導上開未成年人謊話，而抗告人既持鍋鏟
    打小孩，豈是情緒穩定？
  (2)長子之意願：原審囑由雲萱基金會社工電訪兩造長子丙○○
    時，其表明想跟父親同住之意願為真，並非如相對人描述是
    在祖父母與父親壓力下之非自願陳述。此次調查也證明丙○○是在無壓力下自由表達想跟父親同住，顯見長子其實並沒
    有如在原審陳述一樣，有排斥與抗告人同住之心態。丙○○
    於調查官請相對人攜同前來調查時所為之陳述，與由抗告人
    攜同調查時所述不一，可以看出丙○○在相對人處受到相當
    大之壓力，且最後丙○○也向調查官清楚表達並不排斥跟抗
    告人同住。
  (3)原裁定書第16頁載明抗告人與同居人及其子同住，此次調查
    證明全無此事。調查報告亦載明抗告人現與父母同住，無再
    行結婚或與他人同居之計劃。而兩造次子丁○○之意願也遭
    相對人持續灌輸錯誤訊息（抗告人會跟別人同居、會有新小
    孩、會搶玩具），始表示寧願與相對人同住（調查報告第14
    頁）。
  (4)上開未成年子女於原審均表示相對人未阻止渠等撥打電話給
    抗告人，然調查中發現，相對人如何以間接方式讓其等不能
    與抗告人聯絡。
  (5)原裁定載明抗告人雙親年紀老矣，且有隔代教養問題，但調
    查報告中顯示抗告人父母身體健康有活力，同時抗告人並已
    經在斗六另行購屋欲照顧兩子並與父母同住，並未如相對人
    對丁○○所言欲將兩子丟給祖父母教養。
  (6)依調查報告之測驗顯示，抗告人在關愛層面上較高，也不會
    體罰、少罵人等種種正面因素都查有實證，但是小孩卻不願
    與抗告人同住，顯示小孩之意願被某種原因干擾（心智被汙
    染）。
  3.就兩造長子丙○○個人陳述部分：
  (1)兩造長子丙○○於98年8 月間，雲萱基金會社工員電訪時即
    欣然希望與父親同住，嗣回臺中後經相對人加料汙染，始於
    100 年2 月又改變想法。丙○○因與相對人同住，長期受到
    相對人之壓力，所述始有反覆之現象。
  (2)調查官約談時，詢問丙○○若跟抗告人同住是否可以接受時
    ，丙○○停頓思索後回答由法院決定，調查官認為丙○○「
    顯然承受很大壓力」。然丙○○於訪談前晚，在新營曾接到
    相對人之電話要求丙○○不可背叛。
  4.就兩造次子丁○○個人陳述部分：丁○○於96年間，遭被抗
    告人強行帶到臺中前，均表示希望住在斗六，然調查官於此
    次調查中卻未予以驗證，丁○○事後改變意願，係受相對人
    惡意灌輸負面訊息所產生之效應，相對人持續編織謊言、預
    想不實情節來恐嚇丁○○表明要與相對人居住之事實。
  5.針對調查報告部分陳述：本次調查官完成之書面內容有眾多
    主觀判斷，最後結論亦有利相對人，訪談細節如下：
  (1)在100 年5 月24日第一次約談時，抗告人約略說明後，調查
    官即勸抗告人小孩子長大會諒解等語。抗告人說明不能等小
    孩子長大，而是現在遭相對人重重阻礙父子親情，調查官卻
    說已有探視權。接著抗告人要求到現居住之地點訪視，調查
    官回應地點過遠、不方便，而抗告人表示若要調查小孩意願
    ，最好由抗告人帶小孩過來，調查官則回應會影響小孩功課
    。以上種種顯示調查官在尚未實質調查前已經心有定見。又
    調查報告說明上開未成年人覺得抗告人對其等不錯，所以不
    會對抗告人不公平，這樣的推論係建立在從結果去猜測事實
    ，事實是抗告人在很不公平之條件下，還能讓小孩了解父親
    並不像母親所形容的那樣。
  (2)測驗結果在解讀上都是用負面的方式去評斷抗告人，如抗告
    人較能滿足孩子之需求被解讀成是有補償心理。但抗告人對
    長子課業之要求較高，卻不作評語。又次子已經被強迫帶到
    臺中4 年，平日禁止與抗告人連繫，1 個月只有1 至2 次探
    視時間，結果顯示父親偶爾有距離感，測驗結果不具參考意
    義。
  (3)分析親職功能部分，結論只摘要長子有一次遲接印象，次子
    只有說謊印象（該印象是相對人灌輸造成卻未說明），但在
    正面功能方面，皆由負面方向解釋，例如抗告人都在陪兩子
    遊玩（但也未說明因為探視的時間在假日，相對人也都留下
    多量的習作、測驗要求抗告人陪兩子完成），並且抗告人對
    於兩子較為疼愛是一種補償討好心態。此種結語並無證據可
    以支持。調查官多次讚揚相對人心思細膩，對小孩教育、醫
    療有所安排，但抗告人在社工員訪視與調查官訪談時也多次
    說明，已在正心中學附近購屋，並將定期安排丁○○回診，
    調查官對此卻略過不提。
  (4)就小孩之意願而言：調查官一直強調小孩約談時表示想跟相
    對人居住之意願，尤其是丁○○，但是卻選擇忽略相對人一
    直灌輸兩子不實觀念之事實，兩個小孩也都半信半疑或全盤
    接受。調查報告雖然提到小孩會擔心抗告人會對於小孩想跟
    相對人居住之反應，但是通篇報告中也看到小孩子更擔心如
    果要跟抗告人同住時，相對人給予小孩之恐嚇（不再去探視
    小孩等）更多、更大。
  (5)相對人明確阻止小孩與抗告人連絡：調查報告中明載，丙○○證實相對人以電話太貴為由，不准小孩打電話與父親聯絡
    ，又規定小孩要打給父親前，須先報備。如此一來，小孩覺
    得過於麻煩，就不再打電話。丁○○也在調查報告中說明，
    相對人告知其不要常打電話給抗告人。如此間接之告誡，也
    阻止父子間之聯繫，雖然被調查官解釋成沒有直接要求不准
    打電話，但已達成相對人欲阻絕抗告人父子親情之效果。
  (6)相對人明確不願抗告人探視小孩：抗告人係利用週末、週日
    前往探視上開未成年人，只有在相對人以各種理由拒絕時，
    才會在隔週之晚餐時間要求探視小孩，無如相對人所述「影
    響小孩正常作息」之可能，更無所謂「要來就來」之情。倘
    抗告人目前未遭相對人處處刁難，調查官最後結論也不會建
    請增加抗告人探視之時間，長子也不會要求調查官，於升上
    國中後，可能會遭相對人以課業補習原因否決抗告人探視，
    而希望抗告人可以接送上下學。
  6.針對相對人於調查報告中之陳述部分：相對人慣用虛構之事
    情及剪接之方式陳述內容，以下逐項說明：
  (1)調查報告中記載94年間所謂之外遇，相對人均係轉述別人之
    陳述，所謂之證據就是竊取抗告人電子信箱內之信件紙本，
    抗告人曾拿該信件給抗告人母親與長子過目，內容無所謂外
    遇之證明；而相對人於96年間，離開原學校時，已向當時之
    校長、院長、同事聲明將要離婚，也經由相對人二姐與抗告
    人母親在電話中談及「要好聚好散」。此後相對人即強行將
    兩子私下辦妥轉學後離開原住處，也未告知住宿地點及就讀
    之學校，而丙○○曾詢問抗告人有無外遇一事，就是指94年
    間之電子信件一事，與99年1 月23日之事件完全無關。
  (2)自98年抗告人提出離婚訴訟與親子監護權判決後，相對人即
    持續灌輸兩子對於抗告人之負面形象，例如很晚回家、從不
    關心次子、說謊、故意不接長子等各種謊言，以爭取兩子之
    向心力。
  (3)父母親照顧小孩是天職，但相對人一直認為這是額外付出，
    故於調查報告中向次子表示：「我幫你們做了這麼多事情，
    如果你們不跟我住，我會很傷心」，除以母親天職要脅小孩
    做選擇外，也可以看出相對人不是善意之心態。
  (4)次子開刀後回斗六居住之1 年，抗告人亦協助丁○○服用利
    尿劑，未如相對人所言不聞不問。丁○○開刀當天及以後住
    院療養之每一週末，抗告人都帶長子一同探視，未如相對人
    所言。
  (5)丁○○是搬到臺中後才出現妥瑞氏症，相對人初始還以為只
    是過敏而服用中藥，直到半年後始確認病症。抗告人因未與
    丁○○同住，只能利用暑假探視時間，帶丁○○前往臺大醫
    院就診，但是回臺中後，相對人自行決定採榮總之醫療方式
    ，自行停止服用臺大醫院之用藥。
  (6)抗告人在獨力照顧兩子之期間，從未帶孩子吃過便利商店之
    晚餐，都是到斗六地區之飲食店、餐廳用餐或是在松青超市
    等市場購買食材回家料理。反倒是聽丙○○陳述，相對人常
    常泡麵當兩子晚餐，甚至有次還表示因抗告人給付之生活費
    不多，只能食用泡麵。
  (7)抗告人從未送過丙○○直排輪鞋，僅送其滑板，是在相對人
    拒絕抗告人週末探視數次後，送到臺中給丙○○，據丙○○
    轉述，相對人對此相當不開心，因相對人一直不買滑板給丙○○，丙○○在月考前也從未使用，直到月考後始在自家門
    前練習。丙○○亦轉述相對人表示以後抗告人再買東西，就
    要丟掉。
  (8)相對人陳述抗告人不重視教育，但抗告人在丙○○之測驗中
    ，卻是屬於對學業要求較高之一方。
  (十)綜合而言，本件相對人先於94、95年間就已習慣以隔離小孩
    作為處罰抗告人之工具，於96年間，又逕行帶走小孩，復未
    告知抗告人住所、就讀學校，又不准小孩與抗告人聯繫，並
    持續抹黑抗告人與祖父母對於小孩之親情。98年間，抗告人
    提出離婚與子女監護權訴訟時，相對人對離婚無意見，但藉
    99年1 月23日發動之事件，以形塑抗告人負面形象，並開始
    告知小孩：父親說謊、會跟外遇對象同居、生新的小孩等言
    詞來影響未成年人意願，於本次調查官調查中皆已經查證屬
    實。在整個訴訟過程中，相對人一再灌輸小孩負面印象，反
    而抗告人只是都被動進行說明、澄清。惟有讓抗告人任兩子
    之親權人，始能讓小孩有較正常、和善、有愛之成長環境。
    又不論對上開未成年人之親權由何人任之，希望日後探視之
    一方可以負責接小孩，擁有親權之一方需要去探視方將小孩
    領回，同時擁有親權之一方應讓對方有更多之寒、暑假相處
    時間，不是以均分時間計算，以維持雙方親子權的平衡。
四、相對人則以：
  (一)父母於未成年子女成長之過程中，均扮演極為重要之角色，
    原當就自己身為父親、母親之地位，盡心照顧未成年子女身
    心之成長及發展。惟兩造因無法維持婚姻，調解離婚後，勢
    難繼續共同生活，只能在對未成年子女造成最低影響之情形
    下，持續付出父母之愛。原審裁定肯認父親即抗告人於二名
    未成年男性幼子之青少年成長階段有給予妥適照顧之能力，
    惟亦不能忽略母親即相對人慈母之角色，可持續提供幼子成
    長期間之溫馨及關懷，按此乃父母雙方互有所長之考量，並
    非抗告人所指「兩面討好」之看法；況按二名幼子確實自幼
    即係由相對人親自照顧撫育至今，由相對人繼續照顧自屬適
    宜，原審裁定並非未予參酌子女之性別，反之若依抗告人所
    執見解，豈非未成年子女之性別為男性，法院即必須將其監
    護權交由父方監護？
  (二)相對人從未強制將二名未成年子女帶到臺中生活，更從未以
    各種藉口阻止抗告人前來探視子女，且抗告人於相對人攜子
    同住臺中後，每月均有二週甚至三週週末、週日將二名子女
    接回新營父母處同宿，寒暑假亦有一半假期之期間將二名幼
    子接回新營之事實。況且事實上二名幼子本即有假日課外補
    習課程之安排，且相對人亦有於假日與二名幼子共渡之權利
    ，並無法完全配合抗告人每週接回及隨時探視之要求，而被
    抗告人於原審亦已將全年兩造互傳之簡訊整理提出，即可看
    出相對人已盡量配合抗告人之要求，將二名幼子交由其接回
    探視，絕無如抗告理由中所述有惡意不讓其探視幼子之事實
    。
  (三)抗告人空言指摘二名幼子「被相對人強迫帶走3 年，持續灌
    輸跟父親連絡、居住是錯誤的、有罪的印象，事後再問子女
    意見，這樣的意見被採納並作為主要裁定依據，對於被阻撓
    照顧的一方是非常不公平的一件事」。惟查，相對人從未灌
    輸二名幼子不利其父即抗告人之觀念，抗告人毫無憑據，空
    言捏造事實，實屬不當。且二名幼子經龍眼林基金會社工員
    親自面談紀錄表示「子女對父方的觀感還是很正向，顯見母
    方不會灌輸子女們對於父方的負面想法」；況經原審法官於
    100 年2 月9 日親自訊問二名幼子丙○○、丁○○，其等均
    表示父親很關心及疼愛他們，並無對父親有何負面之評價，
    抗告人前述之惡意批評，絕非事實。
  (四)原審法官於100 年2 月9 日訊問二名幼子，其等當庭向法官
    表示「想跟媽媽住」之後，抗告人至感憤怒，庭後不再與相
    對人及二名子女聯繫，亦不前來探視二名子女，令二名子女
    深感恐懼，直至100 年3 月12日，抗告人始與相對人簡訊聯
    繫，前來接二名子女回臺南新營之祖父母家。詎料，當日二
    名未成年子女隨抗告人回到祖父母家後，抗告人及祖父母對
    其等態度十分冷淡，丙○○情緒十分激動，連發數通簡訊予
    相對人表示：「媽媽他對我們很不好」、「可以現在來接我
    們嗎？」、「快來拉」、「快點」，相對人聞訊後至感焦慮
    ，回傳簡訊安撫二名子女，並即刻從臺中出發，前往臺南欲
    接回二名子女，於途中始再接獲長子電話表示已與父親和好
    ，相對人始返回臺中，有簡訊內容可稽。
  (五)抗告人於抗告理由狀內指摘相對人「三月第4 週又說家中需
    要掃墓，所以小孩無法回家，但其父親及祖先之墳均在中國
    大陸，在台灣並無墳可掃，相對人種種藉口及行為實難令人
    苟同。」云云，尤令相對人為之憤慨。蓋相對人對抗告人前
    來探視並接回子女，從未予以阻撓，已如前述，惟於清明節
    「前夕」，並非清明節當日，即3 月26、27日，因相對人旅
    居新加坡之胞妹返臺掃先父之墓，方才發簡訊予抗告人情商
    3 月底之探視時間改至4 月初，況且相對人之父安葬於五指
    山國軍公墓，此事實早為抗告人所知，惟抗告人竟指相對人
    在臺無墳可掃，實屬對先人不敬，對此，相對人特提出當時
    雙方所傳送之簡訊，及3 月27日掃墓當日相對人在五指山國
    軍公墓地點，以手機衛星定位之資料為證，相對人當週確實
    攜同二名子女上山掃墓，絕無抗告人惡意誣指之情事。
  (六)本件酌定未成年人監護事件，前經原審多次調解，並由社工
    員詳為面談，完成訪視報告，並經原審法官親自詳細訊問二
    名未成年子女，其等分別已11歲、9 歲，均有足夠表達能力
    ，可清楚表達自己意願，並均已當面向法官明確表示希望能
    與母親同住之意願，基於子女意願應予尊重，及手足不分離
    原則，原審裁定實屬妥適。惟抗告人仍執前詞，空言胡亂指
    摘相對人有諸多不當行徑，卻未見任何舉證以實其說，其所
    呈之抗告理由，實不能成立。
  (七)遍觀抗告人抗告理由狀內，不滿之情緒性詞句溢於言表，卻
    未曾省思係因其自身不忠於婚姻，導致兩造婚姻破裂，二名
    子女無奈必須選擇父方或母方處居住，從此展開單親生活。
    且抗告人於原審委請「雲萱婦幼文教基金會」社工進行訪視
    時，抗告人就其自身曾涉及通姦並經判刑確定之事實隻字未
    提，並刻意扭曲相對人阻撓其探視二名子女之情事，以醜化
    相對人，並宣稱「自96年起每個月給付相對人3 萬元作為子
    女之養育費用」，惟抗告人係自96年10月至99年3 月，每月
    負擔3 萬元作為二名子女之扶養費，99年4 月至11月自行降
    為2 萬元，至99年12間抗告人發簡訊要求相對人檢送各項教
    育費收據，以便計算正確金額後，即未再支付任何費用迄今
    。嗣相對人催告其支付扶養費時，抗告人竟回以：「小孩生
    活費自監護權判決日起算，教育費自小孩被妳擅自帶走後，
    從未被告知或參與教育內容與費用，雙方也未協定，何來按
    時支付之說！」而拒絕支付。另兩造於調解離婚時，抗告人
    即承諾配合辦理公證手續（用以辦理抗告人名下大陸資產過
    戶之用），卻始終不履行，及至100 年2 月9 日原審法官訊
    問子女結束後，相對人當庭再次要求抗告人應履行前述承諾
    ，抗告人當所有人面再次承諾於2 月底前至公證處完成認證
    手續，惟至今仍拒未履行，更透過代理人表示不會去辦，明
    確拒絕履行其應為之行為。則抗告人對於婚姻不忠、行為不
    檢在先，又拒不支付子女扶養費用，更任意反悔其於原審法
    官面前承諾應履行之行為，其人品實已可見一斑，誠難為二
    名未成年子女之表率，自不適擔任子女之監護人。
  (八)綜前所述，本件抗告實無理由，請求駁回抗告，以維子女之
    最大利益等語。
五、本院得心證之理由
  (一)按夫妻離婚者，對於未成年子女權利義務之行使或負擔，依
    協議由一方或雙方共同任之，未為協議或協議不成者，法院
    得依夫妻之一方、主管機關、社會福利機構或其他利害關係
    人之請求或依職權酌定之；前項協議不利於子女者，法院得
    依主管機關、社會福利機構或其他利害關係人之請求或依職
    權為子女之利益改定之；行使、負擔權利義務之一方未盡保
    護教養之義務或對未成年子女有不利之情事者，他方、未成
    年子女、主管機關、社會福利機構或其他利害關係人得為子
    女之利益，請求法院改定之；前3 項情形，法院得依請求或
    依職權，為子女之利益酌定權利義務行使負擔之內容及方法
    ，法院得依請求或依職權，為未行使或負擔權利義務之一方
    酌定其與未成年子女會面交往之方式及期間，但其會面交往
    有妨害子女之利益者，法院得依請求或依職權變更之，民法
    第1055條定有明文。又法院為民法第1055條裁判時，應依子
    女之最佳利益，審酌一切情狀，參考社工人員之訪視報告，
    尤應注意左列事項：(一)子女之年齡、性別、人數及健康情形
    ；(二)子女之意願及人格發展之需要；(三)父母之年齡、職業、
    品行、健康情形、經濟能力及生活狀況；(四)父母保護教養子
    女之意願及態度；(五)父母子女間或未成年子女與其他共同生
    活之人間之感情狀況，民法第1055條之2 亦定有明文。另非
    訟事件法第125 條第1 項規定，法院為審酌子女之最佳利益
    ，得徵詢主管機關或社會福利機構之意見或請其進行訪視，
    就民法第1055條之1 所定事項，為事實之調查，並提出調查
    報告及建議。又所謂監護（即子女權利義務之行使負擔，亦
    稱親權），除生活保持外，尚包括子女之教育、身心之健全
    發展及培養倫理道德等習性在內，應就兩造之職業、經濟狀
    況、監護能力及其子女之多寡等一切情況，通盤加以考慮，
    最高法院著有69年台上字第2597號判例可資參照。基上，酌
    定對於未成年子女權利義務之行使或負擔，自應以子女之最
    佳利益為原則，除斟酌父母兩造之經濟能力、子女之意願外
    ，並應兼顧父母智識程度、職業、人格、品行、健康、將來
    環境、保護教養能力、親子關係、以往照顧兒童之態度，及
    保護教養現狀等一切情狀，通盤加以綜合考量，以符維護兒
    童身心健康，促進兒童正常發展，保障兒童福利之目的，並
    非僅以經濟能力之強弱決定親權之誰屬。
  (二)本件兩造所生子女丙○○（男、民國00年0 月00日生）、丁○○（男、民國00年0 月00日生）分別為00歲、0 歲，均為
    未成年人，有戶籍謄本在卷可按。而兩造已於100 年1 月5
    日經本院調解離婚，對於上開未成年子女之權利義務行使或
    負擔，無法達成協議等情，有調解程序筆錄足稽，且經本院
    調閱99年度司家調360 號離婚等事件調解卷宗核閱屬實，此
    部分自信為真實。又兩造離婚前即處分居狀態，分隔兩地居
    住，對於上開未成年人權利義務之行使或負擔，多所不便，
    兩造間對丙○○、丁○○之教養問題意見相歧，未能取得共
    識。是以，未成年子女丙○○、丁○○之親權由雙方共同行
    使或負擔，已屬不可能，且不利於子女。惟丙○○、丁○○
    之教養、撫育不能等待，否則有害其身心發展，因此本件勢
    必選擇「最小傷害替代方案（the least detrimental al-
    ternative ）」，在未成年子女成長過程中，將子女親權交
    付孩子全能依附的一方行使或負擔親權，以維護未成年子女
    之利益，本件即有為上開未成年人酌定親權人之必要。
  (三)按「子女最佳利益原則」雖為現行民法規範法院決定離婚親
    權行使歸屬之最高指導原則，惟因上開民法修訂實施時日尚
    短（85年9 月25日修訂公布），且僅為提示性規定，實務上
    就具體衡量標準亦未形成共識，而「子女最佳利益原則」於
    德、日、英、美各國發展已久，我國法律在制定過程中亦係
    多有參酌前開國家之相關規定，因此在比較法上前開國家於
    詮釋經驗中，歸納出若干可供依循之原則，諸如：「維持現
    狀原則與主要照顧者原則」（由過去至現在主要照顧子女之
    父或母繼續行使親權較為有利於子女）、「手足不分離原則
    」（兄弟姐妹由同一親權人為身體照護較佳）等原則，自可
    供我國法在解釋適用上參考之用。經查：
  1.本件兩造所生未成年子女丙○○、丁○○自96年間以來，即
    與相對人同住，並由相對人為實際之照顧者，此為兩造所不
    爭執，並據丙○○、丁○○於原審法院均一致陳稱與母親居
    住在臺中已有3 、4 年，現均就讀○○○○大學附設小學等
    語，此部分堪信為真。抗告人固主張上開未成年子女係由被
    抗告人強行帶走，然此為相對人所否認，抗告人復未舉證以
    實其說，已難認可採。且參酌丁○○於原審法官詢以：「當
    時為何要到臺中住？」時，僅陳稱：「因為爸爸跟媽媽吵架
    ，媽媽就帶我到臺中。」足見丁○○並未有遭相對人強行帶
    走之負面印象，抗告上開主張，無從採信。
  2.況且，姑不論上開未成年人與相對人同住之真正原因為何，
    但衡量兩造分居迄今已逾3 年，期間丙○○、丁○○均由被
    抗告人照顧扶養，並無照顧不當情事，顯見縱使相對人於丙○○、丁○○出生後曾一同擔任主要照顧者，但自兩造分居
    後，關於丙○○、丁○○之生活照顧、育樂活動與情感上之
    依賴，均係相對人提供滿足。本院認為本件兩造能提供給上
    開未成年人之生活環境及精神成長，均在伯仲之間。則因生
    活環境之更易，子女必須重新摸索未知之世界，考量子女本
    身之適應力等，變更生活中心地，僅增加子女之適應生活壓
    力，對子女而言毫無益處，故除有明顯違悖子女之意願外（
    本件無違反子女之意願，詳後述），宜認子女原本之成長環
    境，為有利子女適應與成長之環境，本件依「維持現狀原則
    與主要照顧者原則」，應以相對人任丙○○、丁○○之親權
    人較為適宜。
  3.抗告人另主張上開未成年人之生活環境並非不得變更，且隨
    其等年紀之增長，必然更換學校、同學、朋友。惟依民法第
    1055條之1 第5 款之規定，父母子女間之感情狀況，係屬法
    院於決定子女親護行使負擔狀態時所應考量之事由，此說明
    尊重子女之生活現狀為決定子女親權的重要基準之一。蓋親
    權人之主要任務，乃對子女為事實上之養育照顧，而子女之
    安心感、幸福感與適合感等情緒上、心理上之安定性，又是
    決定子女親權之重要因素，年幼子女之安定性，更必須要透
    過子女與主要養育者間之互動關係而提供，任意更換主要養
    育者，極有可能導致子女明顯地陷於情緒混亂，唯有經由愛
    情、指導、交流、教養等行為，而持續滿足子女在心理上、
    物質上之需要，始有助於子女之情緒成長，故法院為親權人
    之指定時，自應將子女之親權，優先判給過去始終擔任該子
    女「主要養育者」角色之當事人，始能避免子女之生活陷於
    混亂，而能符合子女之最佳利益。據此，抗告人所稱子女學
    校、同學之變動，與主要照顧者更異之情形明顯有別，不得
    等同比擬；且丙○○現為國小六年級學生，屆臨就讀國中之
    年紀，其將面對新學校適應問題之同時，又需面對主要照顧
    者之變化，可能承受更大之情緒及心裡層面之負荷及壓力。
    由此而論，確實不宜更迭其目前所在之生活現狀。
  (四)按民法第1055條之1 條第2 款規定：法院為前條裁判時，應
    依子女之最佳利益，審酌一切情狀，參考社工人員之訪視報
    告，尤應注意子女之意願。非訟事件法第128 條亦規定：子
    女為滿7 歲以上之未成年人者，法院就前條事件為裁定前，
    應聽取其意見。但有礙難情形或恐有害其健康者，不在此限
    。上開規定係落實聯合國「兒童權利公約」之「兒童少年權
    利」思維，亦即子女意思尊重原則。而子女利益應包含基本
    利益、發展利益、自己決定利益，自己決定利益係指子女自
    己決定權與意見表明權（表意權），給予子女對於自己有關
    事項，依其年齡及成熟度，賦予自由表明自己意思或為決定
    的權利。然子女無充分之意思能力時，親權人當客觀地以子
    女利益為考量，實踐其對子女保護教養之職責，惟子女之判
    斷力與成熟度雖非一日形成，但將逐漸發展、形成。因此，
    為使未成年子女能逐漸發展與成長，始賦予親權人有保護教
    養及指導之權利，倘子女逐漸成熟而有相當之判斷力時，父
    母親權之內容與範圍應慢慢縮小，迨子女有充分判斷能力時
    （成熟的未成年人），親權人之決定權即不存在，而殘留之
    親權最後至子女成年或結婚時，親權則完全消滅。是以，親
    權之內容應依子女之成熟度而調整，本於子女意見表明權，
    對於達到一定年齡之子女，法院應詢問該子女之意見，並尊
    重子女之自己決定，始能實現子女自己決定利益，並保護子
    女之權利。有關本件未成年子女丙○○、丁○○之意願，本
    院判斷如下：
  1.兩造所生未成年子女丙○○、丁○○雖未成年，然已各12歲
    及9 歲，有相當之表達能力及意思自主能力，對於父母之教
    養態度與行為，均能清楚表達觀感與好惡，其等之意願自應
    予尊重。本件原審法院委託財團法人雲林縣雲萱婦幼文教基
    金會（下稱雲萱基金會）進行訪視時，丙○○於99年8 月28
    日在電話中向社工員表示「比較想跟聲請人（即抗告人）同
    住，也比較喜歡抗告人，因為與相對人同住的時候感覺壓力
    很大，特別是考試成績不佳時，相對人會責備，而抗告人比
    較開明，會慢慢教導作業，並安排休閒時間。」此有上開基
    金會之酌定親權訪視紀錄表在卷可憑。嗣由財團法人臺中市
    私立龍眼林社會福利慈善事業基金會（下稱龍眼林基金會）
    社工員進行家訪時，丙○○則改變其意願，表示願與相對人
    同住，略稱：「雲林社工員訪問時，向社工員表示想跟父親
    同住，是受到父親影響，因為父親說了很多關於母親的謊言
    ，得知此狀況後，希望改成與母親同住，也懂得監護權之意
    義，若未來法官詢問意願時，會勇於表達自己的意見及想法
    。」丁○○亦同樣表達與相對人同住之意願，略述：「之前
    在雲林未接受社工員之訪談，因為擔心會有電話錄音，而且
    當時尚未做出決定，臺中社工員訪視時已有想法，雖然父母
    都很好，但母親更好，因為母親會陪伴、教導功課，未來想
    與母親同住。」此部分亦有龍眼林基金會辦理法院交查監護
    案件調查訪視報告1 份存卷可參。原審法官為求慎重，於10
    0 年2 月9 日訊問上開未成年人之意願，丙○○、丁○○均
    當庭明確表示「想要與媽媽同住」。本院復依職權委請本院
    少年調查官進行調查有關丙○○、丁○○之真實意願，其等
    亦均表達欲與母親即相對人同住之意思，有100 年度觀家調
    字第4 號報告在卷可按。綜此，丙○○、丁○○均已多次表
    達希望與相對人同住之意願，衡以丙○○為12歲之國小六年
    級學生，清楚知悉監護權之意義，苛求其在父母之間選擇，
    本不容易，其幾經思索判斷後，先表達與抗告人同住之意願
    ，嗣變更想法，多次一致堅決肯認欲與相對人同住，顯然該
    等不得不之決定，符合其真意。故基於丙○○、丁○○在原
    審及本院接受訪視及庭訊時，均表明希望與相對人同住，本
    院斟酌丙○○、丁○○權利、義務之行使或負擔狀態之歸屬
    時，更應尊重其等之意願，以免令子女心理產生排斥，致對
    於子女之成長造成不利益影響。
  2.抗告人主張丙○○、丁○○上開表達欲與相對人同住之意願
    ，係受相對人以虛構、剪接之情事污染，諸如灌輸與抗告人
    同住是有罪、將來可能與抗告人之同居人及其小孩共同生活
    、抗告人可能將其等送給臺南之祖父母教養等。然而父母離
    婚，不能再繼續共同生活，強要子女抉擇未來所要依附之對
    象，對子女而言，其承受來自父母雙方之心理壓力，不難想
    像，而父母雙方提供將來可能發生之各種狀況，供子女作為
    表達意願之參考，或指責、批評對方所能提供之環境劣於自
    己，如未發現有嚴重之虛偽情事，亦屬人之常情。以本件而
    言，丙○○於本院調查官調查時陳述：「以前聲請人（即抗
    告人）與案童（即丙○○）相處時都很開心，但因案童在開
    庭時陳述要與相對人同住，後來聲請人就經常臉色很難看，
    讓案童感到壓力很大。」「在監護意願上，相對相對人會說
    尊重案童的選擇，但若案童說要與聲請人同住，會很傷心，
    可能有一段時間不會去看案童，後來仍會去看案童，案童會
    有點擔心相對人不來看案童，而現在也會擔心若說要與相對
    人同住，聲請人會生氣不理案童，都會擔心。」抗告人於本
    院調查官調查時，對此情亦不否認，略稱：「聲請人（即抗
    告人）於3 月12日當天，帶小孩回臺南，在開車途中都沒有
    與小孩說話，後來到了臺南，也都沒有與小孩說話，聲請人
    都不說話，吃飯時，聲請人把蝦子夾給大兒子（丙○○），
    說你已經夠大了，自己剝殼，大兒子就摔了筷子哭著進房間
    ，罵爸爸是混帳。」由此可見，丙○○確實承受來自抗告人
    及相對人之壓力。相同地，丁○○亦承受來自母方即相對人
    之壓力，此從丁○○於本院調查官調查時所述：「被抗告人
    有說過為了你（即丁○○）做了這麼多事，還要選擇聲請人
    （即抗告人），會很難過，但會尊重案童（即丁○○）的決
    定。」等語，可得印證。上開未成年人承受父母雙方有形、
    無形之壓力後，仍然在社工員、調查官及法院訪視、調查時
    ，清楚一致表達願意跟隨母親即相對人同住之意思，難認其
    等僅受母親之影響，而逕否定丙○○、丁○○之意願。再者
    ，抗告人雖否認將與外遇對象即訴外人戊○○同居，亦不會
    將上開未成年子女交由祖父母照顧、扶養。但抗告人自承於
    兩造婚姻關係存續期間，曾與戊○○發生性關係而遭法院判
    刑確定，並有本院99年度簡字第50號刑事簡易判決書影本在
    卷可稽。則相對人擔心兩造結束婚姻束縛後，抗告人可能堂
    而皇之與戊○○同居，並不違背一般人之生活經驗，相對人
    以此告誡子女，供作子女選擇之參考，難認係虛構事實。
  3.抗告人又指責相對人經常灌輸丙○○、丁○○有關抗告人之
    負面印象，故其等之意願對抗告人不公。惟查，本件未成年
    人丙○○、丁○○於原審法官訊問時，對抗告人均持正面肯
    定之態度，亦經常與抗告人見面、聯絡。丙○○陳稱：我常
    與爸爸聯絡，下課時，我會打電話給他，是我自己想跟他聯
    絡，媽媽也知道，爸爸很疼我，很關心我。丁○○則表示：
    爸爸會關心我等語。另龍眼林基金會所作之前揭訪視報告亦
    載明：「子女對父方的觀感還是很正向，顯見母方不會灌輸
    子女們對於父方負面之想法」等語。其次，丙○○因不滿抗
    告人於100 年3 月12日之會面交往時不發一語，於抗告人父
    母位在臺南之住處傳送內容為：「媽媽他對我們很不好，可
    以現在來接我們嗎？快來啦。快點。」之簡訊予相對人後，
    相對人回以「我出門了，別再生氣，他畢竟是爸爸是長輩，
    不可以沒禮貌。至少2 小時，不要再口出惡言。」有上開簡
    訊內容在卷可憑。以兩造當時已因監護權訴訟互為對造，被
    抗告人應可落井下石，藉機影響丙○○之意願，相對人反而
    要求其不得口出惡言，益徵相對人亦教導子女應尊重抗告人
    ，並無刻意污衊抗告人之事實。復以，本院少年調查官對丙○○、丁○○有關「父母管教態度測驗」之施測結果，丁○○部分顯示：「案父母平時對他多屬關懷，情感上的依附與
    交流都不錯，都有溝通空間與彈性，不會固執而不通情理，
    對於學業多會有所要求，但尚不致於造成過多的壓力，管教
    標準上多能有一致性，少有情緒性的反應。」丁○○部分亦
    顯示：「案父母都未有達到非常顯著程度之項目，且多屬不
    顯著，僅案父在拒絕型，案母在期待型略高於平均值，顯示
    個案的感受中，父母親的管教方式都沒有明顯的偏頗，父母
    親平時對他多屬關懷，情感上的依附與交流都不錯，都有溝
    通空間與彈性，不會固執而不通情理，在物質的需求上多會
    注意到，並協助解決，在行為準則上也尚會有所要求，未見
    明顯溺愛，在學業上會有所要求，但尚不致於造成過多的壓
    力，管教標準上多能有一致性，少有情緒性的反應。」綜合
    上情，丙○○、丁○○經由施測結果，驗證其等於原審及社
    工員訪視時均表達未對抗告人存有負面印象一情為真，抗告
    人猶執前詞否定丙○○、丁○○之意願，難認可採。
  4.有關抗告人主張相對人刻意百般阻擾其與子女會面交往部分
    。經查，抗告人自承目前每月探視上開未成年人2 次，但被
    抗告人常以各種理由拒絕，而丙○○、丁○○亦表明現在仍
    然經常與抗告人聯絡，業敘如前，則此部分應予審究者即為
    相對人是否經常無故不讓抗告人與上開未成年人會面、交往
    。本院細繹相對人於原審提出之行動電話簡訊內容及探視紀
    錄統計表可以看出，抗告人確有持續探視上開未成年子女，
    平均每月約4 至5 日，寒暑假則有10至20餘日之會面時間，
    抗告人於98、99年度之探視日數分別為83日、76日。而兩造
    互相傳送之簡訊內容則多為抗告人希望能依約或經常探視小
    孩，相對人則以另有規劃或課業安排為由，拒絕或無法讓抗
    告人如期探視。衡以兩造子女現與相對人同住，由相對人負
    責日常生活照顧，並重視小孩之生活規律及課業，倘抗告人
    任意或需如期探視而遇有其他課業安排時，確實有可能擾亂
    相對人原本預期之生活，致生雙方溝通之不滿，但難遽以此
    認定相對人蓄意不讓抗告人與上開子女見面。又從相對人於
    100 年3 月24日傳送給抗告人之簡訊內容記載：「○先生：
    您好，3 月26、27雙週會面探視，因海外親人回台上山掃墓
    ，可否與您調換4 月2 、3 日之單週會面探視，謝謝您。乙○○。」等語，姑且不論相對人於當日有無上山掃墓或是否
    確實已得到抗告人之同意，相對人已事先徵詢抗告人之意見
    ，並有意協調更換探視日期，徵諸兩造分居二地，各有生活
    安排與規劃，於探視子女之時間，難免偶遇突發事件，應可
    協調彈性安排或變更探視期日，亦無從因此即謂相對人有刻
    意阻止抗告人與子女見面之情。
  (五)從子女之年齡、性別而言。抗告人主張其與上開未成年子女
    同為男性，丙○○、丁○○將進入青春期，在發育上由父方
    照顧，較適合其等在心理上之需要，否則法律規定酌定親權
    應參考性別之規定，將成具文。惟民法第1055條之1 第1 款
    所定應參考「子女性別」者，非得當然解釋成同性始能擔任
    親權人，否則單以性別為判斷基準，其餘同條各款之參考依
    據，豈不亦形同具文，是抗告人之主張係任意增加法律所無
    之限制。實則，法院酌定對於未成年子女權利義務之行使或
    負擔時，應以未成年子女之最佳利益為原則，除斟酌父母雙
    方之經濟能力、未成年子女之年齡、性別、人數、意願外，
    並應兼顧父母智識程度、職業、人格、品性、健康、將來環
    境、保護教養能力、親子關係，及以往照顧未成年子女之態
    度與現狀等一切情狀，通盤綜合考量，維護未成年子女身心
    健康，促進未成年子女正常發展，以保障未成年子女之最佳
    利益，並非以單一之事實為唯一之考量。原審固審酌抗告人
    於上開未成年男性幼子之青少年成長階段有給予妥適照顧之
    能力，另亦考量不能忽略母親即相對人之慈母角色，可持續
    提供幼子成長期間之溫馨及關懷，即係參酌兩造子女之性別
    因素，並考量在雙親家庭中成長之孩童，母親之角色有其獨
    特之女性人格特質，最能瞭解小孩生活上之需要，母親亦往
    往較能照顧小孩之生活起居；另對於親子關係方面，母親亦
    往往較父親更能促進親子間之互動溝通，而父親若要取代母
    親的功能角色，即便花極大功夫與時間，亦恐不能扮演好母
    親之角色，此可從兩造長子丙○○於96年10月間尚與抗告人
    同住時，在學校聯絡簿上書寫「今天媽媽回來，我好開心喔
    。」「媽媽明天就要回來了，我好高興喔。」「今天媽媽要
    回來了，我好開心。」「我今天好想好想媽媽喔。」等語，
    可見一斑。是原審上開審酌重點，不僅僅就兩造子女之性別
    因素為考量，就兩造雙方智識程度、職業、人格、品性、健
    康、將來環境、保護教養能力、親子關係，及以往照顧未成
    年子女之態度與現狀等一切情狀，為綜合考量之結果，酌定
    以母親即相對人為親權人，並無不妥。
  (六)原審依職權函請雲萱基金會社工員對於父方及子女訪視評估
    結果，認為：父方有意願爭取監護權，且若有爭取到監護權
    ，會請父方之父母到雲林協助照顧未成年子女，唯屆時是否
    如此，不得而知。父方有穩定工作及收入，可負擔未成年子
    女之生活及教育費用，經濟能力佳，雖未與未成年子女同住
    ，但固定給付子女生活及教育費用，且持續探視未成年子女
    ，努力維繫親子關係，善盡身為父親之責任，若未成年子女
    犯錯，則會適時教導，親職能力佳，且未成年人丙○○於電
    話中提及希望與父方同住，父方比較開朗等語，雖未與未成
    年人丁○○接觸，故不知道其被監護意願，故就未成年人之
    意願以及評估父方各方面條件，建議父方適合監護未成年人
    丙○○，而未成年人丁○○部分，則由法院酌定等語。另原
    審函請龍眼林基金會社工員對於母方之訪視評估結果，認為
    ：母方提出父方不適任教養未成年人之狀況，如恐嚇、威脅
    未成年人，不能表達對母親想念之情，並發生過嚴重傷害未
    成年人心理之事件，導致未成年人一度缺乏安全感，母方並
    有人證可證明，顯見父方親子教養能力不足，並不適合擔任
    監護人。母方對未成年人各方面瞭解甚深，對於兩造無法在
    一起共同生活一事，亦皆會給予相關心理建設，評估母方具
    有足夠之教養能力，適合擔任監護人。且子女們皆向社工員
    表示未來想與母方同住，雖然如此，子女們對父方的觀感還
    是很正向，顯見母方不會灌輸子女們對於父方的負面想法，
    有正確之教養態度與觀念，反之，子女們有主動表示父方會
    對其隱瞞一些事情，讓他們感到不悅，因而建議由母方取得
    監護權，並給予父方隔週會面探視之權利等語。此有上開基
    金會之調查訪視紀錄足稽。本院再依職權由本院之調查官訪
    視結果略以：在情感上面，二童均較為傾向相對人，由丙○○所述若判給抗告人監護，希望每個星期均能與相對人相處
    ，丁○○所述在家與相對人感情最好皆可知。此部分不因其
    等均與相對人同住就能造成之結果，應是相對人之付出與關
    愛，彼此溝通及情感交流佳之結果；兩造雙方長期不和及衝
    突都讓二童心煩難過，情緒有時不穩定，而二童之間之感情
    佳，能提供情感之支持，對彼此而言均十分重要，因認為手
    足不宜分開照顧，而丁○○年齡尚幼，相對人心思細膩，考
    慮周詳，丁○○也表示想要與相對人同住，因此建議仍維持
    原裁定，考慮兒童之最佳利益，仍建議丙○○、丁○○均由
    相對人監護為宜等語。抗告人雖主張本院調查官之調查報告
    顯有偏袒相對人之嫌，並質疑該調查報告之公正性。然本院
    調查官與兩造均不相識，亦無利害關係，其本於專業所作成
    之報告，應屬客觀中立，難認有偏頗之虞，故抗告人徒憑己
    見與主觀臆測，而為前開主張，洵難可取。況該調查報告之
    結論與龍眼林基金會之訪視結果一致，並與本院前揭判斷相
    仿，也非本院認定兩造何人為適任親權人之唯一依據，抗告
    人上開質疑，顯然無據。
  (七)綜上所述，兩造之主客觀條件雖各有優勢，但參酌原審訪視
    報告、本院調查官之報告及卷附事證等資料，並依子女受養
    育情況、父母對子女實際生活照顧情形、父母教養能力、父
    母之經濟、時間、現狀之安定性等因素通盤考量，認將兩造
    所生子女丙○○、丁○○權利義務行使或負擔，酌定由被抗
    告人單獨任之，應屬適當，原審裁定並無不合。抗告人仍執
    前詞，指摘原裁定失當，為無理由，應予駁回。
  (八)末按法院依民法第1055條之規定，為酌定、改定或變更時，
    得命交付子女、未行使或負擔權利義務之一方與未成年子女
    會面交往之方式與期間、給付扶養費、交付身分證明文件或
    其他財物，或命為相當之處分，並得訂定必要事項。前項扶
    養費之給付，法院得依聲請或依職權，命為一次給付或分期
    給付；分期給付遲誤一期履行者，其後之期間視為亦已到期
    ，為非訟事件法第127 條第1 項、第2 項，亦有明文。又扶
    養費請求權在實體法上，雖為一身專屬之權利，惟為求紛爭
    之解決，並兼顧未成年子女之利益，同時衡諸民法第1055條
    、民事訴訟法第572 條之1 及非訟事件法第127 條之立法旨
    趣，應從寬認為在訴訟遂行過程中，任親權（或監護）主體
    之父或母一方，得本於法定訴訟擔當（或訴訟遂行權）之地
    位，為子女之利益為扶養費（保護教養費用）請求，而具當
    事人適格。是父母若欲以自己名義請求子女扶養費，則須依
    非訟事件法第127 條規定，一併請求法院命未行使權利義務
    之他方給付子女之扶養費。依此，抗告人雖未行使或負擔丙○○、丁○○權利義務，但仍不影響抗告人與丙○○、丁○○之父子身分關係，是相對人聲請裁定抗告人應給付未成年
    子女扶養費乙節，自屬有據。而關於相對人扶養丙○○、丁○○所支出之費用，應按受扶養權利者即丙○○、丁○○之
    需要，與負扶養義務者即兩造之經濟能力及身分而為適當之
    酌定。徵之行政院主計處每年發布之「家庭收支調查報告」
    中，經常性支出包括消費性支出及非消費性支出，其項目已
    經包括食衣住行育樂等生活範圍並且有居住區域之劃分，應
    該是目前較能正確反映國民生活水準之數據，且係不分成年
    人與未成年人一般日常生活之消費支出，並以丙○○、丁○○居住之區域（臺中市）所作成之家庭收支調查報告內容為
    標準，應客觀可採。故原審審酌兩造所得及經濟狀況，認被
    抗告人請求抗告人按月給付各該子女之扶養費分別為9300元
    為適當，兩造於本院就此部分亦未再有爭執，是原審就扶養
    費數額之酌定，於法尚無不合。
  (九)關於會面交往之時間、方式部分：
  1.兩造間之婚姻關係雖經法院調解成立而消滅，惟兩造仍為未
    成年子女丙○○、丁○○之父母，離婚後未取得親權之一方
    ，雖然一時間停止與其未成年子女間之法定監護關係，然此
    只是監護關係部分暫時停止而已，並非喪失其全部親權，故
    未取得親權之一方自仍擁有探視未成年子女部分之親權權利
    ，此由民法第1055條第5 項規定法院得酌定會面交往權之立
    法即可得知。又離婚後未取得親權之一方，與未成年子女之
    會面交往權係基於血緣、親權及親子關係即父母子女天性所
    賦予之基本權利，其除為父母之權利外，亦屬身為未成年子
    女之權利，即未成年子女基於其與父母間之親子關係，亦得
    要求父母探視，以享有與父母之見面，並獲得慈愛、關懷、
    關心之親情之機會，並撫平其思念父母之情。且未行使親權
    父母之一方與未成年子女會面交往，一方面可增加彼此間情
    感，並盡其關懷、了解、照顧未成年子女成長及學習狀況之
    義務，以促進子女人格健全發展，另一方面可監督他方正當
    行使親權，以免濫用，故父母中未取得親權之一方探視未成
    年子女，亦屬其應盡之身為父或母之義務之一，而不得置之
    不理，不盡其應盡之探視義務，否則即屬失職及違反義務。
    基於上開法條之規定及說明，本院認會面交往權不僅是父母
    之權利，同時也是其義務，更為未成年子女之權利，並非取
    得親權之父母中之任何一方所得任意加以禁止，故於此類事
    件自應以未成年子女之最佳利益為考量，由法院酌定符合未
    成子女之最佳利益之探視權內容。
  2.原審為顧及抗告人所應享有之父子天倫之樂，及未成年子女
    丙○○、丁○○在成長過程中，仍應享有適當之父愛關心照
    護，已依聲請及依職權酌定抗告人與未成年子女會面交往之
    方式暨時間，其內容固無不妥。惟按親權事項之酌定，雖屬
    法院應依職權酌定之事項，不受當事人之請求或聲明之拘束
    ，法院仍應依未成年子女之最佳利益，為親權事項之酌定，
    當事人之請求或聲請，僅係促使法院發動職權而已，抗告法
    院仍得依職權審認原審酌定親權事項是否適當，予以調整變
    更之。本院審酌抗告人於本件審理過程中，積極展現愛護及
    關懷上開未成年人之情，誠屬難能可貴，自應予以鼓勵，為
    求週延及撫平抗告人對子女之思念，並考量丙○○、丁○○
    日益增重之課業，雖不宜再增加抗告人得與上開未成年人隔
    夜同宿之時間，但應增加其平日得與子女互動或以非會面式
    交往之機會，復兼顧未成年子女年滿16歲後，已有相當之個
    人自主意願，亦需面對頗大之課業、升學壓力，此時丙○○
    、丁○○是否願意與抗告人會面交往，應尊重其等各自之意
    願，不得強迫為之，再參酌兩造對生活之規劃、安排及兩造
    、未成年子女之意見，有關抗告人會面交往之時間及方式，
    本院爰依職權裁定變更如主文第2 項所示。
六、本件事證已明，兩造其餘攻擊防禦方法及未經援用之證據，
    經本院審酌後，核與本件之結論，既不生影響，爰不一一贅
    述，附此敘明。
七、據上論結，本件抗告為無理由，依非訟事件法第21條第2項
    、第46條，民事訴訟法第495 條之1 第1 項、第449 條第1
    項、第95條、第78條，裁定如主文。
中　　華　　民　　國　 100　　年　　10　　月　　28　　日
                    家事法庭  審判長法  官  潘雅惠
                    　
                                    法  官  黃瑞井

                                    法  官  曾鴻文
以上正本係照原本作成。
如提起再抗告者，應於裁定送達後10日內依非訟事件法第45條第
3 項「僅得以適用法規顯有錯誤為理由」之規定，向本院提出再
抗告狀（須按他造人數附具繕本），且須敘明理由。
中　　華　　民　　國　 100　　年　　11　　月　　2 　　日
                                    書記官  潘佳欣 

附表：
一、非會面式交往：
  (一)互通書信（含電子郵件、傳真、信件及卡片等方式），無時
    間限制。
　(二)互通電話，除有急迫情事外，於非例假日、國定假日，以每
    日下午6 時至8 時為限，於例假日或國定假日，以當日上午
    9 時起至同日下午8 時止。
  (三)贈送禮物、交換相片，應利用書信或會面時為之。    
二、會面交往：
  (一)抗告人得於每週一至週五之間，擇一日於下午6 時至同日下
    午9 時止，與丙○○、丁○○會面交往（可共進晚餐），並
    應於選定會面交往時間之前2 日，以電話聯繫相對人，兩造
    均不得拒接電話，如抗告人未先以電話聯繫，視為該週抗告
    人不欲進行此部分之會面交往。
  (二)抗告人得於每月之第二週、第四週之週六上午9 時至週日下
    午7 時止，與丙○○、丁○○會面、出遊、同宿。倘遇丙○○、丁○○考試前一週及考試當週，則暫時停止會面交往，
    以免妨礙子女應考情緒。但應於考試完畢之次週補行暫停之
    會面交往。
  (三)抗告人得於丙○○、丁○○之暑假期間，接回其等同宿30日
    （包含上開探視期間），得分割數次為之。
  (四)抗告人得於丙○○、丁○○之寒假期間，接回其等同宿10日
    （包含第(二)項之探視期間），得分割數次為之。其分配方式
    為：農曆除夕及大年初一，與抗告人同住；大年初二、初三
    與相對人同住。與抗告人同住之日數不足10日者，於大年初
    四之後之寒假期間再行補足。
  (五)抗告人得於丙○○、丁○○之清明假期（每年四月四日、四
    月五日及其連假），接回其等同宿（包含適遇第(二)項之探視
    期間）。
  (六)每年父親節如正逢週六或週日，不論是否原排定會面交往日
    期，均由抗告人與丙○○、丁○○共度節日（不過夜、不扣
    除原有之會面交往時間）。
  (七)每年母親節逢抗告人會面交往之時間，抗告人應順延於次週
    行之。
  (八)丙○○、丁○○各自年滿16歲後，關於抗告人對其等之會面
    交往方式，應尊重丙○○、丁○○之意願，由其等分別自行
    決定。
三、會面交往之方法：
  (一)見面（得為致贈禮物、交換照片、拍照等行為，並得出遊或
    同宿）。
  (二)通信、通話。但通話不得妨礙子女之日常生活作息。
  (三)抗告人應於事前2 日通知相對人，無正當理由，相對人不得
    無故拒絕。若經抗告人同意，相對人亦得陪同在場。
  (四)抗告人應前往丙○○、丁○○之住處或兩造均同意之地點接
    回上開子女，並於會面交往結束後，送回原約定或接走之處
    所。
  (五)於上開同宿期間，苟遇丙○○、丁○○需上安親班、固定之
    補習課程，或學校安排之其他課業、活動，抗告人應按時接
    送，不得無故使丙○○、丁○○缺席。
四、應遵守事項：
  (一)抗告人不得有危害丙○○、丁○○身心健康之行為。
  (二)抗告人在實施會面交往之日，不得遲延送回丙○○、丁○○
    ，致減少相對人輔導之時間。
  (三)抗告人應尊重相對人對丙○○、丁○○有關宗教信仰之教育
    。
  (四)兩造不得對丙○○、丁○○灌輸反抗對造之觀念（此舉將傷
    害稚子之人格）。
  (五)倘丙○○、丁○○於會面交往中患病或遭遇事故，而相對人
    無法就近照料時，抗告人應為必要之醫療措施，即抗告人在
    其會面交往過程中，仍須善盡對丙○○、丁○○保護教養之
    義務，並應盡速通知相對人。
五、備註：
　　兩造均應遵守上開規定，若任一方有不利於未成年子女之行
  　為時，他方隨時可以聲請改定或限制、禁止會面交往，即相
    對人若無正當理由阻止抗告人行使會面交往權利，或抗告人
    無正當理由，故意違反前揭會面交往之規定或未準時交還子
    女時，他方均得隨時聲請改定親權人或探視權行使之規範。
